【裁判字號】    98,司繼,1236
【裁判日期】    981221
【裁判案由】    陳報遺產清冊
【裁判全文】
臺灣臺中地方法院民事裁定            98年度司繼字第1236號
陳  報  人  甲○○
即  繼承人
上列當事人陳報遺產清冊事件，本院裁定如下：
    主  文
甲○○之陳報遺產清冊事件，應予駁回。
程序費用由陳報人負擔。
    理  由
一、按為限定繼承者，應於繼承人知悉其得繼承之時起三個月呈
    報法院，民國98年6月10日修正公布前之民法第1156條第1項
    定有明文。而前開條文有關限定繼承之規定雖於上開日期修
    正為：繼承人於知悉其得繼承之時起三個月內開具遺產清測
    陳報法院，惟就繼承之事實發生在前揭條文修正前，且修正
    當時已逾修正前限定繼承除斥期間規定之事件，依民法繼承
    編施行法第1之3條第1項之規定，不適用修正後之規定。換
    言之，在前揭條文修正前早已逾限定繼承除斥期間之事件，
    在前揭條文修正後，繼承人仍無從為陳報遺產清冊之意思表
    示。
二、本件陳報意旨略以：陳報人為被繼承人乙○○之兄，被繼承
    人於97年3月13日死亡，然其生前有無負債及負債多少，均
    不得而知，爰依民法第1156條、非訟事件法第141條等規定
    提出遺產清冊、繼承系統表、戶籍謄本及除戶戶籍謄本、被
    繼承人之財產歸屬清單、綜合所得稅各類所得資料清單及本
    院97年5月27日中院彥家維97繼1210字第57820號函文影本等
    件，陳報遺產清冊並為公示催告等語。
三、本院查：本件被繼承人乙○○於97年3月13日死亡，陳報人
    為被繼承人之兄，為其第3順位繼承人，而被繼承人之第1順
    位之繼承人皆已聲明拋棄繼承並經准予備查，其第2順位繼
    承人已先於被繼承人而歿等事實，有聲明人提出之戶籍謄本
    2 件為證，並經本院調閱本院97年度繼字第1210號拋棄繼承
    事件卷宗查核屬實，是陳報人此部分之主張，堪信為真實。
    惟本件繼承之事實係發生在民法第1156條第1項98年6月10
    日修正公布前，而陳報人於本院98年12月9日調查期日時到
    庭陳述其於97年5月15日即已知悉其為繼承人（參卷附之訊
    問筆錄），則自陳報人知悉其得繼承時起即97年5月15日起
    算其除斥期間，於3個月即97年8月15日屆至，於前揭條文修
    正當時除斥期間早已經過，是本件即應適用修正前之規定。
    而依修正前民法第1156條第1項之規定，陳報人應於97年8月
    15  日前向本院為限定繼承之聲請，然其竟遲至98年11月19
    日始為之（見聲請人提出之陳報狀），顯已逾3個月之除斥
    期間，其所為之陳報於法不合，自應予以駁回。
四、依非訟事件法第21條第1項前段，裁定如主文。
中    華    民    國    98    年    12    月    21    日
                   家事法庭  司法事務官  楊雅筠
以上正本係照原本作成。
如不服本件裁定，得於裁定書送達之翌日起10日內，以書狀敘述
理由，向本庭提起抗告。並應繳納抗告費新台幣1000元。
中    華    民    國    98    年    12    月    21    日
                             書  記  官  曾惠雅


司法院資訊處製作；財團法人民間司法改革基金會備份。
